臺灣高等法院民事判決
110年度原上易字第6號
上訴人即附
帶被上訴人    王奕凱  
兼  法  定
代  理  人    王世華  
被上訴人即
附帶上訴人    吳素勤  
上列當事人間請求損害賠償事件，上訴人對於中華民國110年1月
29日臺灣士林地方法院109年度原訴字第12號第一審判決提起上
訴，被上訴人提起附帶上訴，本院於110年8月10日言詞辯論終結
，判決如下：
    主      文
上訴駁回。
原判決關於駁回丙○○後開第三項之訴部分，及訴訟費用之裁判(
除確定部分外)均廢棄。
乙○○、甲○○應再連帶給付丙○○新臺幣肆萬貳仟元。
其餘附帶上訴駁回。
第一審(除確定部分外)、第二審(含附帶上訴)訴訟費用，由乙○○
、甲○○連帶負擔五分之三，餘由丙○○負擔。
    事實及理由
一、按本於道路交通事故有所請求而涉訟者，依民國110年1月20
    日修正公布民事訴訟法第427條第2項第11款規定，不問其標
    的金額或價額一律適用簡易程序。修正之民事訴訟法簡易訴
    訟程序，依本施行法第12條第10項公告施行後，於修正前已
    繫屬之事件曾經終局裁判者，其法院管轄權及審理程序，適
    用修正前之規定。民事訴訟法施行法第4之1條第2款定有明
    文。查被上訴人即附帶上訴人丙○○(下逕稱其名)起訴請求上
    訴人即附帶被上訴人乙○○、甲○○(下合稱乙○○等2人，分稱其
    名)連帶給付侵權行為損害賠償新臺幣(下同)85萬7555元(即
    原審判命給付52萬5922元＋丙○○附帶上訴請求之33萬1633元)
    ，及其中52萬5922元自109年7月29日起算之法定遲延利息(
    下稱85萬7555元本息)，係本於道路交通事故有所請求而涉
    訟，於109年12月7日繫屬，經原審於110年1月29日判決，上
    訴人不服提起上訴，依前揭說明本件應適用修正前之通常訴
    訟程序，合先敘明。
二、丙○○起訴主張：
  ㈠乙○○於109年1月14日晚間11時40分許，騎乘車牌號碼000－000
    0號普通重型機車(下稱系爭機車)，行經臺北市內湖區康樂
    街162巷時，本應注意車前狀況，並隨時採取必要之安全措
    施，且行車速度應依速限標誌或標線之規定行駛，而當時天
    候晴、夜間有照明、視距良好、柏油路面乾燥、無缺陷、無
    障礙物，並無不能注意之情事，竟仍貿然以逾越該路段速限
    (50公里)之時速超速行駛，適伊未經由行人穿越道而在其10
    0公尺範圍內，逕行穿越道路經過該處，遭乙○○所騎乘之系
    爭機車撞擊(下稱系爭事故)，致伊受有左側第四近端趾骨骨
    折、左側第四蹠骨骨折、雙側手肘擦傷及挫傷、雙側小腿擦
    傷及挫傷、焦慮症併急性壓力症狀等傷害(下稱系爭傷害)。
    乙○○並因前開犯行經臺灣士林地方法院於109年8月17日以10
    9年度審原交簡字第12號判決(下稱系爭刑事判決)判處拘役3
    0日，如易科罰金，以1000元折算1日確定。
  ㈡乙○○騎乘系爭機車超速且未注意車前狀況不慎撞擊伊，致伊
    受有系爭傷害，因而支出醫療及購買醫療用品費用合計26萬
    3073元(即於原審提出收據之22萬9303元+於本院提出收據之
    3萬3770元)、計程車資5萬8215元、看護費18萬元，並受有
    財物損失1萬3000元、工作損失12萬3799元(即工作時數減少
    損害3萬6199元+短收學生損害8萬7600元)及非財產上之損害
    30萬元，核屬過失不法侵害伊之身體健康，伊自得依民法第
    184條第1項前段、第193條第1項、第195條第1項規定請求乙
    ○○賠償。又乙○○於系爭事故發生時尚未成年，甲○○係其法定
    代理人，亦應依民法第187條第1項規定，與乙○○連帶負損害
    賠償責任。另伊雖未行走於人行穿越道，然與有過失之比例
    最多僅20%。爰依侵權行為之法律關係，求為判命乙○○等2人
    連帶賠償85萬7555元本息之判決(未繫屬本院部分，不予贅
    述)。
三、乙○○等2人則辯以：丙○○未依規定行走在人行穿越道上，應
    負40%之與有過失責任，又伊等為中低收入戶，經濟能力不
    佳，丙○○請求損害賠償金額過鉅，逾10萬元本息部分不應准
    許等語。
四、原審判命乙○○等2人連帶給付丙○○52萬5922元本息，駁回丙○○其餘之訴(原審駁回丙○○請求逾85萬7555元本息部分，及命乙○○等2人連帶給付10萬元本息部分，均未據敗訴之一造聲明不服，已告確定)。乙○○等2人就其等敗訴部分不服，提起一部上訴，聲明：㈠原判決判命乙○○等2人連帶給付逾10萬元本息部分廢棄。㈡上開廢棄部分，丙○○在第一審之訴駁回。丙○○則答辯聲明：上訴駁回。並就其敗訴部分提起一部附帶上訴，聲明：㈠原判決關於駁回後開第2項之訴部分廢棄。㈡上開廢棄部分，乙○○等2人應再連帶給付丙○○33萬1633元。乙○○等2人則答辯聲明：附帶上訴駁回。 
五、兩造不爭執之事項(本院卷第127至128頁）：
　㈠乙○○於109年1月14日晚間11時40分許，騎乘系爭機車超速且
    未注意車前狀況，不慎撞擊在行人穿越道100公尺範圍內行
    走之丙○○，致丙○○受有系爭傷害，並經系爭刑事判決判處拘
    役30日，如易科罰金，以1000元折算1日確定，有三軍總醫
    院診斷證明書、見安中醫診所診斷書、科學中醫診所診斷證
    明書、系爭刑事判決書足憑（見附民卷第43至45、87、101
    、107至109頁，原審卷第12至13頁）。
　㈡丙○○未經由行人穿越道而在其100公尺範圍內，逕行穿越道路
    ，有臺北市政府警察局道路交通事故初步分析研判表、道路
    交通事故現場圖可佐（見附民卷第13、15頁）。
　㈢乙○○90年8月21日出生，於109年1月14日系爭事故發生時，為
    滿18歲、未滿20歲之人，甲○○為乙○○之父親，應依民法第18
    7條第2項規定就系爭事故與乙○○連帶負賠償責任。
　㈣丙○○曾前往西醫及中醫診療，並購買醫療用品，合計22萬390
    3元，業據提出診斷證明書及相關單據（原審附民卷第43至4
    5、49-2至113頁、原審卷第74至88頁）。
　㈤丙○○因系爭事故，須休養約3個月後始得搭乘公眾交通工具，
    自109年1月14日至同年4月14日支出之計程車資5萬8215元，
    有計程車乘車證明、國防醫學院三軍總醫院函可佐（見附民
    卷第119至175頁，原審卷第92頁）。
　㈥丙○○於109年1月14日至三軍總醫院急診，經該院建議須全日
    專人照顧2個月，有該院109年12月28日函可佐（原審卷第90
    、92頁）。
　㈦丙○○因系爭事故，於109年1月受有8日、同年2月受有2日不能
    工作之損害，另於109年1月受有減少工作9小時、同年2月受
    有減少工作28小時、同年3月受有30小時、同年4月受有30小
    時不能工作之損害(見本院卷第20頁）。
　㈧丙○○因重配眼鏡支出1萬3000元，有單據可稽（見原審附民卷
    第71、117頁）。
六、本院判斷：
    丙○○主張乙○○騎乘系爭機車肇致系爭事故，致其受有系爭傷
    害，係過失不法侵害其身體健康，其自得依侵權行為之法律
    關係請求乙○○賠償85萬7555元，又乙○○於系爭事故發生時尚
    未成年，甲○○為其法定代理人，亦應與乙○○連帶負賠償責任
    等語。惟為乙○○等2人所否認，並以前詞置辯。經查：
  ㈠按因故意或過失，不法侵害他人之權利者，負損害賠償責任
    。不法侵害他人之身體或健康者，對於被害人因此喪失或減
    少勞動能力或增加生活上之需要時，應負損害賠償責任。
　　不法侵害他人之身體、健康、名譽、自由、信用、隱私、貞
    操，或不法侵害其他人格法益而情節重大者，被害人雖非財
    產上之損害，亦得請求賠償相當之金額。民法第184條第1項
    、第193條第1項、第195條第1項前段分別定有明文。查丙○○
    主張乙○○於系爭事故發生時尚未成年，因上開過失不法侵害
    其身體健康之行為，經系爭刑事判決判處拘役30日，如易科
    罰金，以1000元折算1日確定等情，有系爭刑事判決足憑(見
    原審卷第12至13頁)，復據乙○○等2人所不爭執（見兩造不爭
    執事項㈠)，堪信為真，且與丙○○所受系爭傷害間，有相當因
    果關係存在。則丙○○自得依民法第184條第1項前段、第193
    條第1項、第195條第1項規定，請求乙○○賠償損害，並依民
    法第187條第2項規定，請求其法定代理人甲○○負連帶賠償責
    任。
  ㈡茲就丙○○請求之項目及金額審酌如下： 
　⒈丙○○請求賠償醫療及購買醫療用品費用26萬3073元(於原審提
    出收據之22萬9303元，及於本院提出收據之3萬3770元)部分
    ：經查，丙○○主張其因系爭傷害支出醫療及購買醫療用品22
    萬9303元等情，已據吳奕凱等2人所不爭執(見兩造不爭執事
    項㈣)，核屬因系爭傷害所增加之必要支出。次查，丙○○雖主
    張其另支出科學中醫診所費用3萬3100元等語，並提出收據
    為憑(見本院卷第121頁)，然上開收據並未記載丙○○係因何
    種疾病至科學中醫診所就診，尚難認係治療系爭傷害之必要
    費用。再查，丙○○主張其因購買金門一條根而支出670元等
    語，並提出發票3紙為憑(見本院卷第121頁)，然金門一條根
    為保健用品，丙○○並未提出其為治療系爭傷害而有必要使用
    之診斷證明書或其他證明文件過院，亦難認係治療系爭傷害
    之必要支出。則丙○○請求吳奕凱等2人賠償科學中醫診所醫
    療費用及購買金門一條根之費用3萬3770元，不應准許。
　⒉丙○○請求賠償看護費用18萬元部分：查丙○○主張其因系爭傷
    害須專人照顧3個月，故由女兒照顧3個月等情，核與三軍總
    醫院109年9月1日診斷證明書(下稱系爭診斷證明)記載：丙○
    ○於109年1月17日、2月4日、3月6日、4月10日、5月22日、2
    9日、6月8日、7月17日、28日、9月1日至骨科接受門診X光
    檢查與治療，需要使用輔具，建議24小時專人照顧3個月等
    語相符(見本院卷第101頁)，堪信為真。雖三軍總醫院109年
    12月28日函復原審，丙○○於同年1月14日至該院急診後，建
    議全日專人照顧2個月(見原審卷第90至92頁)，惟此乃系爭
    事故發生之初丙○○至該院急診時之預估，而系爭診斷證明則
    係丙○○於急診後，再至該院門診10次後，依其傷勢實際復原
    程度，對於其看護需求所作成之建議，則丙○○須24小時專人
    照顧之月數自應以系爭診斷證明為準。又丙○○主張親人看護
    每日應按2000元計算損害數額，尚堪合理，據此計算，丙○○
    主張其受有相當於看護費之損害18萬元【計算式2,000×30×3
    =180,000】，為有理由。
　⒊丙○○請求賠償計程車資5萬8215元、重配眼鏡費用1萬3000元
    部分：查丙○○主張其因系爭事故受有上開損害等情，已據乙
    ○○等2人所不爭執（見兩造不爭執事項㈤、㈧），堪信為真，
    核屬因系爭傷害之必要支出。
　⒋丙○○請求工作損失12萬3799元(即工作時數減少3萬6199元＋短
    收學生損害8萬7600元)部分：丙○○主張其因系爭事故於109
    年1月受有8日、同年2月受有2日不能工作之損害，另於109
    年1月受有減少工作9小時、同年2月受有減少工作28小時、
    同年3月受有30小時、同年4月受有30小時不能工作之損害等
    情，已據乙○○等2人所不爭執（見兩造不爭執事項㈦），堪認
    丙○○因系爭傷害受有減少工時10日又97小時之損害。本院審
    酌丙○○主張其白天算命、晚上教學、每日幾乎早出晚歸出門
    打拼事業等語(見本院卷第59頁)，堪認其每日工作時數可達
    12小時，及一般勞工最低薪資、丙○○學經歷、年齡、職業、
    專業技能等一切情狀，認丙○○不能工作收入之損失每日應以
    2000元計算，每小時應以167元【計算式：2,000/12＝166.66
    ，元以下四捨五入】為適當。據此計算，丙○○工作時數減少
    損失應為3萬6199元【計算式：10×2,000＋97×167＝36,199】
    。次查，丙○○主張其因系爭事故致受有學生退費損失8萬760
    0元云云，雖提出郵局存摺、第一商業銀行存款存根聯、紫
    微斗數命理教學簽到簿為憑(見本院卷第81、87、85頁)。惟
    依上開紫微斗數命理教學簽到簿所載，丙○○於109年2月25日
    、3月3日仍有開班授課，並經訴外人陳懷田、郭彤彤、李祐
    甄到場簽名，於同年3月24日仍以視訊方面授課，訴外人蘇
    奕全亦參與該次課程，並無因系爭事故而無法開課之事情，
    而上開第一商業銀行存款存根聯僅能證明丙○○曾於109年4月
    10日匯款2萬1900元予蘇奕全之事實，不能證明其招收之學
    生係因其停課過久而退費，尚難認其因系爭事故受有學生退
    費8萬7600元之工作損失。
　⒌丙○○請求賠償非財產上之損害30萬元部分：按法院對於慰撫
    金之量定，應斟酌實際加害情形所造成之影響，被害人痛苦
    之程度，兩造之身分、地位、經濟情形及其他各種狀況，以
    核定相當之數額（最高法院47年度台上字第1221號、51年度
    台上字第223號判例意旨參照）。查丙○○因系爭事故受有系
    爭傷害，出院後仍須長期復健治療，影響日常生活甚鉅，身
    心應受有莫大之痛苦。本院審酌丙○○係高職畢業，乙○○等2
    人均係高職肄業(見附民卷第253、254頁，原審卷第26頁)，
    丙○○106年度所得14萬0260元，乙○○107年、108年所得依序
    為2萬7329元、15萬9496元7329元，甲○○查無所得資料(見限
    制閱覽卷），及系爭事故發生經過、兩造過失情節、丙○○所
    受傷害與痛苦程度等一切情狀，認丙○○主張其非財產上損害
    為30萬元，核屬適當，應予准許。
　⒍綜上所述，丙○○因系爭傷害所受損害，總計為81萬1317元【
    計算式：223,903＋180,000＋58,215＋13,000＋36,199＋300,000
    ＝811,317】。
　㈢末按損害之發生或擴大，被害人與有過失者，法院得減輕賠
    償金額或免除之，民法第217條第1項定有明文。法院對於賠
    償金額減至何程度，抑為完全免除，雖有裁量之自由，但應
    斟酌雙方原因力之強弱與過失之輕重定之（最高法院97年度
    台上字第871 號民事判決意旨參照）。經查，吳奕凱騎乘系
    爭機車超速且未注意車前狀況，不慎撞擊丙○○，固為肇事之
    主因，惟丙○○未經由行人穿越道而在其100公尺範圍內逕行
    穿越道路(見兩造不爭執事項㈡)，亦同有過失。本院斟酌丙○
    ○雖有上開過失，然其並非突然竄出，而乙○○若未超速，且
    有注意車前狀況，並隨時採取必要之安全措施，當可避免系
    爭事故發生等情，因認丙○○應負擔30%之過失責任。據此計
    算，丙○○請求吳奕凱等2人連帶賠償之金額為56萬7922元【
    計算式：811,317×0.7＝567,921.9，元以下四捨五入】。
七、從而，丙○○依侵權行為之法律關係，請求乙○○等2人連帶給
    付56萬7922元，及其中52萬5922元自109年7月29日即刑事附
    帶民事起訴狀繕本送達翌日(見附民卷第243、245頁)起算之
    法定遲延利息，為有理由，應予准許；逾此之請求，為無理
    由，應予駁回。原審就上開應准許部分，判命吳奕凱等2人
    應連帶給付丙○○52萬5922元本息，核無不當，吳奕凱等2人
    上訴意旨就此部分指摘原判決逾10萬元本息部分不當，求予
    廢棄改判，為無理由，應駁回其上訴。又丙○○提起附帶上訴
    ，請求吳奕凱等2人應再連帶給付33萬1633元，於4萬2000元
    【計算式：567,922－525,922＝42,000】範圍內為有理由，應
    予准許，自應由本院將原判決此部分廢棄改判如主文第3項
    所示，至逾此部分之請求即28萬9633元部分【計算式：331,
    633－42,000＝289,633】，則無理由，不應准許，此部分之附
    帶上訴應予駁回。
八、本件事證已臻明確，兩造其餘之攻擊或防禦方法及所用之證
    據，經本院斟酌後，認為均不足以影響本判決之結果，爰不
    逐一論列，附此敘明。
九、據上論結，本件上訴為無理由，附帶上訴為一部有理由，一
    部無理由，依民事訴訟法第450條、第449條第1項、第78條
    、第79條、第85條第2項，判決如主文。
中　　華　　民　　國　　110 　年　　8 　　月　　24　　日
                  民事第三庭   
                      審判長法  官  王怡雯
                            法  官  朱美璘
                            法  官  何君豪
正本係照原本作成。
不得上訴。
中　　華　　民　　國　　110 　年　　8 　　月　　26　　日

  　　　　　　　　　　　　　書記官  陳奕伃